臺灣高等法院民事判決　　　　　　　　　94年度上易字第38號
上　訴　人　甲○○
訴訟代理人　張安琪律師
被 上訴 人　乙○○
訴訟代理人　馮雅祺
上列當事人間請求清償債務事件，上訴人對於中華民國93年10月
28日臺灣桃園地方法院92年度訴字第1632號第一審判決提起上訴
，本院於94年9月27日言詞辯論終結，判決如下：
    主  文
原判決廢棄。
被上訴人在第一審之訴及假執行之聲請均駁回。
第一、二審訴訟費用由被上訴人負擔。
    事實及理由
一、本件被上訴人經合法通知，未於本院言詞辯論期日到場，核
    無民事訴訟法第386 條所列各款情形之一，爰依上訴人之聲
    請，由其一造辯論而為判決。
二、被上訴人未於言詞辯論期日到場，惟據其於原審及準備程序
    主張：其與訴外人即其前夫蔡志明間有票面金額新台幣（下
    同）100 萬元支票之財務糾紛，因而委任上訴人處理，嗣上
    訴人因處理該委任事務而自蔡志明處收取100 萬元，並同意
    於民國82年4 月28日扣除約定酬勞25萬元後返還與被上訴人
    75萬元，且於當日簽發票面金額為75萬元之支票一紙（下稱
    系爭支票）交付予被上訴人，詎該支票屆期，經其提示未獲
    兌現，爰依委任之法律關係訴請求上訴人應給付被上訴人75
    萬元，及自82年4 月29日起至清償日止，按週年利率百分之
    五計算之利息等語。
三、上訴人則以：蔡志明已否認與被上訴人間有債權債務關係存
    在，其當時簽發票面金額100 萬元之支票，係因蔡志明與被
    上訴人向上訴人借票，蔡志明清償該筆債務後，上訴人已將
    該票據返還。又上訴人否認蔡志明所出具證明書及同意書之
    真正，各該書據之內容與蔡志明於原審之證詞相去甚遠，不
    足採信。再被上訴人主張兩造間有委任關係，其持有系爭支
    票係因委任上訴人向蔡志明討債，約定報酬25萬元者，應由
    其就上開事實之存在，負舉證責任。另被上訴人持有面額75
    萬元之支票，係被上訴人向上訴人借用之票據等語，資為抗
    辯。
四、本件經原法院判決上訴人應給付被上訴人75萬元，及自92年
    4 月29日起至清償日止，按週年利率百分之五計算之利息。
    上訴人不服原判決，上訴聲明為：(一)原判決廢棄。(二)被上訴
    人在第一審之訴及假執行之聲請均駁回。被上訴人則聲明：
    上訴駁回。
五、本件兩造不爭執之事實：
（一）上訴人曾自蔡志明處取得100萬元。
（二）上訴人曾簽發系爭支票交付與被上訴人。
      上述事實，有系爭支票影本及桃園縣票據交換所退票理由
      單影本可憑（見原法院92年度促字第55285號卷第6頁），
      並據本院依上訴人之聲請，調閱原法院檢察署93年度偵字
      第18129 號背信案件全卷（含93年度發查字第1161號），
      查核屬實，且為兩造所不爭執（見本院卷第60頁之94年5
      月12日準備程序筆錄），堪信此部份之事實為真正。
六、本件經本院於94年5 月12日與兩造整理並協議簡化之爭點為
    ：（見本院卷第60頁之準備程序筆錄）
（一）被上訴人是否有委任上訴人處理其與蔡志明間之財務糾紛
      ，蔡志明因而交付上訴人100萬元？
（二）系爭支票是否係上訴人扣除25萬元酬勞後，而交付與被上
      訴人？
    茲分述之如下：
（一）被上訴人是否有委任上訴人處理其與蔡志明間之財務糾紛
      ，蔡志明因而交付上訴人100萬元？
  １、被上訴人主張：蔡志明曾簽發票面金額為100 萬元之支票
      交付予被上訴人，而被上訴人將該支票交由上訴人向蔡志
      明催討，上訴人則以被上訴人賭博輸錢為由恐嚇詐欺蔡志
      明，蔡志明不得已始匯款100 萬元予上訴人以解決其與被
      上訴人間該100 萬元支票糾紛，嗣上訴人因催討債務成功
      ，亦將該支票返還蔡志明，則兩造約定討債成功之報酬為
      25萬元，上訴人乃簽發系爭支票予被上訴人，足見，兩造
      間有委任關係存在等語。上訴人辯以：被上訴人原主張係
      由林耀立律師所引薦而委任上訴人，又稱林耀立律師就兩
      造委任關係乙事並不知情，其應就兩造間委任關係之存在
      負舉證責任。又蔡志明亦已否認其與被上訴人間有債權債
      務關係存在，是蔡志明當時簽發票面金額為100 萬元之支
      票予被上訴人，是否即為借款，未經被上訴人舉證以實其
      說，而該支票實係被上訴人與蔡志明向上訴人借票，由兩
      造於94年3 月25日臺灣桃園地方法院檢察署93年度偵字第
      18129 號背信案件偵查程序中之陳述可證，故被上訴人主
      張委託上訴人向當時與其婚姻關係仍存續中之蔡志明討債
      ，顯違常情及經驗法則，應由被上訴人對之負舉證責任。
      上訴人並因蔡志明已清償對於上訴人之債務，已將擔保之
      票據返還。另上訴人否認蔡志明所出具之證明書及同意書
      之真正，該證明書於系爭支票發票日後9 年始出具，有違
      常情，顯係為本件訴訟需要而製作，況其內容與蔡志明於
      原審之證詞相去甚遠，應不足採信等語。
  ２、按「稱委任者，謂當事人約定一方委託他方處理事務，他
      方允為處理之契約」、「受任人因處理委任事務，所收取
      之金錢、物品及孳息，應交付於委任人。受任人以自己之
      名義，為委任人取得之權利，應移轉於委任人。」民法第
      528條、第541條第1、2項分別定有明文。又當事人主張有
      利於己之事實者，就其事實有舉證之責任，民事訴訟法第
      277條第1項前段定有明文，主張法律關係存在之當事人，
      應就該法律關係發生所須具備之特別要件，負舉證之責任
      ，至於他造主張有利於己之事實（變更或消滅之特別要件
      ），則應由他造舉證證明，最高法院48年台上字第887 號
      亦著有判例。
  ３、經查：
    (1)本件被上訴人係依委任之法律關係，請求上訴人給付上述
      款項，業據原審行使闡明權後，由被上訴人陳明在卷（原
      審卷第47頁之言詞辯論筆錄）。本件被上訴人主張其有委
      任上訴人處理其與蔡志明間之財務糾紛，蔡志明因而交付
      上訴人100 萬元之事實，為主張有利於己之事實，依上述
      舉證責任分配之原則，自應由被上訴人就該委任法律關係
      發生所須具備之特別要件，負舉證之責。
    (2)據證人被上訴人之前夫蔡志明於原審審理時結證稱：「（
      法官問：匯一百萬元的原因？）當初被告（即上訴人）來
      我工作的地點稱乙○○（即被上訴人）賭輸很多錢，當時
      我與原告（即被上訴人）還有婚姻關係，我覺得有義務幫
      原告解決事情，我匯一百萬元到甲○○（即上訴人）戶頭
      」、「（法官問：在匯一百萬元之前，原告有無告訴你他
      曾向被告借錢？）有。那時候我們感情不好，看到原告在
      哭，我就問原告，原告說其在那邊賭輸了一百萬元，在被
      告到工地找我之後，我才知道原告所說的是在被告那邊輸
      一百萬元，事後因為訴訟關係我才知道原告說輸錢也是騙
      我的。」、「（被告問：在匯款之前我有當面拿給證人蔡
      看這張支票，收到款項之後我也有到約定中壢龍岡附近路
      邊直接將票還給證人蔡本人？）事前被告沒有拿支票給我
      看，事後也沒有把支票還給我。事後匯款後我與被告沒有
      見過面」等語（原審卷第150至152頁之言詞辯論筆錄），
      是依證人蔡志明上述之證言，可知，證人蔡志明係因被上
      訴人欠上訴人100 萬元，證人蔡志明基於與被上訴人之夫
      妻情誼，乃匯100 萬元與上訴人，且上訴人當時並無提示
      證人蔡志明簽發與被上訴人之支票與證人蔡志明，並於嗣
      後將該支票返還與證人蔡志明之事。
    (3)另證人詹益賜於原審審理時亦結證稱：「（問：在證人蔡
      工地代銷期間，你的工地有曾經因為蔡志明的私人事情受
      到影響？）沒有。」、「（問：在證人蔡工地代銷期間，
      有無人到工地找過蔡志明要錢？）我不知道。」、「（問
      ：你的工人或蔡志明或其他的人有無告訴過你曾經有一位
      叫甲○○的人到你工地要過錢？）都沒有。」等語（原審
      卷第154 頁之言詞辯論筆錄），足見，依證人詹益賜之證
      言，亦難證明被上訴人主張之上開事實為真正。
    (4)至證人蔡志明雖於91年10月9 日曾書立上述匯款之原因為
      ：「當時本人與乙○○之債務關係，甲○○藉口稱為討債
      公司，至本人工地以恐嚇詐騙方式，並實質毀損工地財務
      ，本人當時為生意人，在脅迫下本人不得不匯錢給他」、
      「經查證此筆款項，並未轉給候秀琴本人，本人願出面作
      證，另工地老闆詹益賜亦可作證。」等語（原審卷第9 頁
      ），惟與證人蔡志明及詹益賜於原審審理時證述之上開證
      言不符，自難遽予採信。
    (5)此外，被上訴人復無法就其主張有委任上訴人處理其與蔡
      志明間之財務糾紛，蔡志明因而交付上訴人100 萬元之有
      利於已之事實，依上述舉證責任分配之原則，加以舉證以
      實其說。從而，應認被上訴人主張：其有委任上訴人處理
      其與蔡志明間之財務糾紛，蔡志明因而交付上訴人100 萬
      元乙事，為不可採，兩造間並無被上訴人主張之委任契約
      關係存在。
（二）系爭支票是否係上訴人扣除25萬元酬勞後，而交付與被上
      訴人？
      如上所述，兩造間既無被上訴人主張之委任關係存在，本
      院自無再就本項爭點，加以論述之必要，附此敘明。
七、綜上所述，兩造間既無被上訴人主張之委任關係存在，則被
    上訴人本於上開委任之法律關係，請求上訴人給付75萬元，
    及自82年4 月29日起至清償日止，按週年利率百分之五計算
    之利息，為無理由，不應准許。其假執行之聲請亦失所附麗
    ，應併予駁回。原審判命上訴人給付，並為假執行之宣告，
    自有未洽。上訴意旨指摘原判決不當，求予廢棄改判，為有
    理由，自應由本院予以廢棄改判，如主文第2項所示。
八、本件事證已臻明確，兩造其餘之攻擊、防禦方法，核與判決
    結果不生影響，爰毋庸一一論述，併此敘明。
九、據上論結，本件上訴為有理由，依民事訴訟法訟法第450 條
    、第78條、第463 條、第385 條第1 項前段，判決如主文。
中　　華　　民　　國　　94　　年　　10　　月　　11　　日
                  民事第四庭  審判長法  官  張劍男
                                    法  官  魏麗娟
                                    法  官  陳邦豪
正本係照原本作成。
不得上訴。
中　　華　　民　　國　　94　　年　　10　　月　　14　　日
　　　　　　　　　　　　　　　　　　書記官  張淑芬
